臺灣嘉義地方法院民事裁定
110年度消債職聲免字第16號
聲  請  人
即債 務 人  黃鼎南  

代  理  人  陳振榮律師（法律扶助律師）
債  權  人  國泰世華商業銀行股份有限公司

法定代理人  郭明鑑  


債  權  人  玉山商業銀行股份有限公司


法定代理人  黃男州  
代  理  人  朱逸君  
債  權  人  中國信託商業銀行股份有限公司


法定代理人  利明献献


上列當事人間消費者債務清理事件，清算程序終結，經本院司法
事務官移請裁定是否免責，本院裁定如下：
     主  文
債務人黃鼎南應予免責。
     理  由
一、按法院為終止或終結清算程序之裁定確定後，除別有規定外
    ，應以裁定免除債務人之債務；法院裁定開始清算程序後，
    債務人有薪資、執行業務所得或其他固定收入，扣除自己及
    依法應受其扶養者所必要生活費用之數額後仍有餘額，而普
    通債權人之分配總額低於債務人聲請清算前二年間，可處分
    所得扣除自己及依法應受其扶養者所必要生活費用之數額者
    ，法院應為不免責之裁定，但債務人證明經普通債權人全體
    同意者，不在此限；債務人有下列各款情形之一者，法院應
    為不免責之裁定，但債務人證明經普通債權人全體同意者，
    不在此限：㈠於七年內曾依破產法或本條例規定受免責。㈡故
    意隱匿、毀損應屬清算財團之財產，或為其他不利於債權人
    之處分，致債權人受有損害。㈢捏造債務或承認不真實之債
    務。㈣聲請清算前二年內，因消費奢侈商品或服務、賭博或
    其他投機行為，所負債務之總額逾聲請清算時無擔保及無優
    先權債務之半數，而生開始清算之原因。㈤於清算聲請前一
    年內，已有清算之原因，而隱瞞其事實，使他人與之為交易
    致生損害。㈥明知已有清算原因之事實，非基於本人之義務
    ，而以特別利於債權人中之一人或數人為目的，提供擔保或
    消滅債務。㈦隱匿、毀棄、偽造或變造帳簿或其他會計文件
    之全部或一部，致其財產之狀況不真確。㈧故意於財產及收
    入狀況說明書為不實之記載，或有其他故意違反本條例所定
    義務之行為，致債權人受有損害，或重大延滯程序；債務人
    有前條各款事由，情節輕微，法院審酌普通債權人全體受償
    情形及其他一切情狀，認為適當者，得為免責之裁定，消費
    者債務清理條例（下稱消債條例）第132條、第133條、第13
    4條及第135條分別定有明文。又消債條例之立法目的，在於
    使陷於經濟上困境之消費者，得分別情形依該條例所定重建
    型債務清理程序（更生）或清算型債務清理程序（清算）清
    理債務，藉以妥適調整其與債權人及其他利害關係人之權利
    義務關係，保障債權人之公平受償，並謀求消費者經濟生活
    之更生機會，從而健全社會經濟發展；消費者依清算程序清
    理債務，於程序終止或終結後，為使其在經濟上得以復甦，
    以保障其生存權，除另有上述消債條例第133條、第134條所
    規定不予免責之情形外，就債務人未清償之債務採免責主義
    （消債條例第1條、第132條立法目的參照）。
二、本件債務人前有不能清償債務情事，向本院聲請清算，經本
    院以109年度消債清字第21號裁定自民國110年1月19日下午4
    時起開始清算程序，由本院110年度司執消債清字第3號清算
    程序事件受理在案，經本院司法事務官作成債權表，債務人
    無擔保及無優先債權總額為新臺幣（下同）2,223,216元 ，
　　因債務人僅有自用小客車、存款及人壽保險解約金等財產，
    共計價值69,936元，其中自用小客車迄今出廠已逾19年，已
    無殘餘價值，而無變價實益及清算價值；存款6,035元為身
    障津貼帳戶，屬強制執行法第122條第1項不得為強制執行之
    標的，非屬清算財團；就保險解約金63,901元，債務人已提
    出等值之現金，以供清償債權人，本院於110年8月24日做成
    分配表予以公告，並已分配完畢，於110年9月7日以110年度
    司執消債清字第3號裁定本件清算程序終結等情，經本院依
    職權調閱上開卷宗查明屬實。
三、本院依消債條例第136條規定，通知債務人及全體債權人以
    書面就債務人免責與否表示意見，並定於110年11月2日到庭
    陳述意見，除債權人中國信託商業銀行股份有限公司未具狀
    陳報亦未到庭陳述外，其餘債權人及債務人意見分述如下：
  ㈠玉山商業銀行股份有限公司略以：不同意債務人免責，請鈞
    院調查債務人是否有消債條例第133條、第134條之情事，若
    無則依法裁定。
　㈡國泰世華商業銀行股份有限公司略以：不同意債務人免責，
    依消債條例第133條規定及請鈞院查調債務人於聲請清算前2
    年至今有無出國搭乘國內外航線至外、離島旅遊等相關資訊
    ，以俾判斷債務人是否有消債條例第134條第4款之適用，債
    務人應有消債條例不免責之事由，應為不免責之裁定。
  ㈢債務人略以：債務人自裁定開始清算程序後，仍係做塑膠之
    家庭代工，每月收入2,000元，由業者以現金方式支付，另
    領有殘障補助每月5,065元，且債務人近2年並未出國或去離
    島遊玩，無不免責之事由，請准予免責裁定。
四、經查：
  ㈠債務人無消債條例第133條所定應不予免責之事由：
  ⒈按法院裁定開始清算程序後，債務人有薪資、執行業務所得
    或其他固定收入，扣除自己及依法應受其扶養者所必要生活
    費用之數額後仍有餘額，而普通債權人之分配總額低於債務
    人聲請清算前2年間，可處分所得扣除自己及依法應受其扶
    養者所必要生活費用之數額者，法院應為不免責之裁定，消
    債條例第133條定有明文。從而，審認本件債務人是否有消
    債條例第133條所定不應予免責之事由，即應符合「於清算
    程序開始後債務人有薪資、執行業務所得或其他固定收入，
    扣除自己及依法應受其扶養者所必要生活費用之數額後仍有
    餘額」及「普通債權人之分配總額低於債務人聲請清算前2
    年間，可處分所得扣除自己及依法應受其扶養者所必要生活
    費用之數額」此兩要件。揆諸上開規定及說明，本院依消債
    條例第133條前段為本件不免責裁定之審查時，自應以本院
    裁定開始清算程序時起至裁定免責前之期間，綜合考量各項
    情況以認定債務人有無薪資、執行業務所得或其他固定收入
    ，及有無濫用清算程序之情節，而為認定債務人有無固定收
    入，如現有收入，並於扣除自己及依法應受其扶養者所必要
    生活費用之數額後仍有餘額，且普通債權人之分配總額低於
    債務人聲請清算前2年間（依消債條例第78條第1項、第153
    條之1第2項規定），可處分所得扣除自己及依法應受其扶養
    者之必要生活費用之餘額，以判斷其有無消債條例第133條
    之適用。
  ⒉經查，債務人經本院裁定自110年1月19日開始清算程序後，
    做家庭代工，每月收入2,000元，並領有殘障補助每月5,065
    元，每月收入共計7,065元（計算式：2,000元＋5,065元）應
    堪採認。又債務人每月必要生活支出依衛生福利部公告110
    年度臺灣省最低生活費13,288元之1.2倍即15,946元為計算
    。是以，債務人每月收入7,065元尚不足以支付生活必要支
    出15,946元，不符合「於清算程序開始後債務人有薪資、執
    行業務所得或其他固定收入，扣除自己及依法應受其扶養者
    所必要生活費用之數額後仍有餘額」之要件。從而，債務人
    無消債條例第133條所定不免責事由。
  ㈡債務人無消債條例第134條各款所定應不予免責之事由：
    按消債條例關於清算程序係以免責主義為原則，不免責為例
    外，倘債權人主張債務人有消債條例第134條各款所定不免
    責之情事，自應由債權人就債務人有合於上開各款要件之事
    實，舉證以實其說。然本件債權人國泰世華商業銀行股份有
    限公司主張債務人若於聲請清算前2年至今有出國搭乘國內
    外航線至外、離島旅遊等情事，則應有消債條例第134條第4
    款不免責之事由，然債務人辯稱其近2年並未出國或去離島
    遊玩，惟上開債權人未具體說明債務人有何不免責事由之事
    實，亦未提出任何事證以實其說，洵不足採。又債權人玉山
    商業銀行股份有限公司僅請求本院依職權查調債務人是否有
    消債條例第134條各款情形，惟均未具體說明債務人係有何
    不免責之事由，亦未提出任何事證加以證明，本院亦查無債
    務人具有各該不應免責之情形，當無從認定債務人有消債條
    例第134條各款所定之不免責事由。
五、綜上所述，債務人經法院為終結清算程序之裁定確定，且查
    無消債條例第134條各款所列之不免責事由，復不符合同條
    例第133條所定之情形，依同條例第132條之規定，自應裁定
    債務人免責，爰裁定如主文。
中　　華　　民　　國　　110 　年　　11　　月　　11　　日
                  民事第二庭法　官　陳威憲
以上正本係照原本作成。
如不服本裁定應於送達後10日內向本院提出抗告狀，並繳納抗告
費新臺幣1,000元。
中　　華　　民　　國　　110 　年　　11　　月　　11　　日
                            書記官  方瀅晴